【裁判字號】    97,上訴,3418
【裁判日期】    971120
【裁判案由】    偽造文書
【裁判全文】
臺灣高等法院刑事判決                97年度上訴字第3418號
上  訴  人
即  被  告  乙○○
上列上訴人因偽造文書案件，不服臺灣臺北地方法院96年度訴字
第1517號，中華民國97年6月19日第一審判決（起訴案號：臺灣
臺北地方法院檢察署95年度偵字第18915號，及移送併辦：95年
度偵緝字第2778號），提起上訴，本院判決如下：
    主  文
上訴駁回。
    事  實
一、乙○○前因重利案件，由本院以85年度上易字第1688號判決
    判處有期徒刑8月，經最高法院駁回上訴確定；又因傷害案
    件，由臺灣臺北地方法院以86年度易字第5506號判決判處有
    期徒刑3月，經本院駁回上訴確定；前述2罪經定應執行有期
    徒刑10月，於民國（下同）90年1月30日執行完畢。復因竊
    佔及偽造文書案件，由臺灣臺北地方法院以87年度易字第26
    01號判決判處有期徒刑5月及6月，應執行有期徒刑10月，經
    本院駁回上訴確定，而於91年2月5日易科罰金執行完畢。詎
    仍不知悔改，因向甲○○洽談承購甲○○前已交付所有權狀
    予李後容之臺北市○○區○○段五小段321、321之1、321之
    2土地（另涉使公務員登載不實部分，業經臺灣臺北地方法
    院判處有期徒刑10月），竟基於行使偽造私文書之犯意，未
    經甲○○之同意或授權，即於92年11月間，利用不知情之周
    金龍（業經檢察官處分不起訴）委由不知情之不詳之印舖刻
    印人員，偽刻甲○○印章後，在臺北巿政府（設臺北市市○
    路1號）地下2樓之印舖，冒用甲○○之名義，製作甲○○於
    92年6月12日委託張光堯建築師辦理座落臺北市○○區○○
    段五小段321之1地號等土地（以下簡稱系爭土地）申請土地
    畸零地協調處理工程請領建築（建照、使用）執照一切手續
    事宜之委託書，同時偽簽甲○○之署押、加蓋偽刻之甲○○
    印文各乙枚。再於93年4月27日，持前揭委託書，冒用甲○
    ○名義，而與其他地主郭金治共同持向臺北市政府工務局（
    以下簡稱工務局）申請畸零地之調處，足以生損害於甲○○
    之權益及工務局辦理土地畸零地調處業務之正確性。而甲○
    ○事後因接到工務局93年5月14日北市工建字第09352370310
    號函通知其於同年6月2日出席畸零地調處會議，發覺有異，
    偕同其子到場始悉上情。
二、案經臺灣臺北地方法院檢察署檢察官自動檢舉暨甲○○告訴
    偵查起訴。
    理  由
壹、證據能力部分：
    按被告以外之人（包括證人、鑑定人、告訴人、被害人及共
    同被告等）於審判外之陳述雖不符刑事訴訟法第159條之1至
    之4等4條之規定，而經當事人於審判程序同意作為證據，法
    院審酌該言詞陳述或書面陳述作成時之情況，認為適當者，
    亦得為證據；當事人、代理人或辯護人於法院調查證據時，
    知有刑事訴訟法第159條第1項不得為證據之情形，而未於言
    詞辯論終結前聲明異議者，視為有前項之同意，同法第159
    條之5定有明文。立法意旨在於傳聞證據未經當事人之反對
    詰問予以核實，原則上先予排除。惟若當事人已放棄反對詰
    問權，於審判程序中表明同意該等傳聞證據可作為證據；或
    於言詞辯論終結前未聲明異議，基於尊重當事人對傳聞證據
    之處分權，及證據資料愈豐富，愈有助於真實發見之理念，
    且強化言詞辯論主義，使訴訟程序得以順暢進行，上開傳聞
    證據亦均具有證據能力。查本件下列所引用之被告以外之人
    於審判外之供述或非供述證據，因公訴人及被告均已於本院
    準備程序時表示無意見（見本院卷第47頁反面、第74頁反面
    至76頁），且迄至言詞辯論終結前均未聲明異議，而本院審
    酌上開供述或非供述等證據資料製作時之情況，無不當取供
    及證明力明顯過低之瑕疵，認以之作為證據應屬適當，故揆
    諸前開規定，認前揭證據資料應有證據能力。
貳、認定上訴人即被告乙○○犯罪所憑之證據及理由：
一、訊據上訴人即被告乙○○固不否認有向告訴人甲○○買受坐
    落臺北市○○區○○段五小段321、321之1、321之2等3筆土
    地，及經林文章之介紹認識周金龍，並委由周金龍併向臺北
    市工務局申請上開321之1之畸零地調處等事實不諱，然矢口
    否認有行使偽造文書等犯行，辯稱：伊未見過本件申請書，
    亦未委託周金龍去申請調處，係林文章委託周金龍去辦的，
    甲○○簽給伊的只有土地合併使用證明書云云。經查：
  (一)證人周金龍於92年11月間，委託臺北市市○路1號即臺北巿
    政府地下2樓之不知情之不詳印舖刻印人員，刻告訴人甲○
    ○之印章乙枚，並以甲○○之名義，製作甲○○於92年6月1
    2日委託張光堯建築師辦理座落臺北市○○區○○段五小段
    321之1地號等土地申請土地畸零地協調處理工程請領建築（
    建照、使用）執照一切手續事宜之委託書，同時簽署甲○○
    之署押、加蓋之甲○○印文各乙枚；復於93年4月27日，持
    前揭委託書，以甲○○名義，而與其他地主郭金治共同持向
    臺北市政府工務局申請畸零地之調處，暨告訴人甲○○因接
    獲臺北市政府工務局93年5月14日北市工建字第09352370310
    號函通知，於同年6月2日出席畸零地調處會議，偕同其子到
    場等情，為被告所不爭執，且有委託書乙紙、「合併鄰地所
    有權人協議紀錄」乙份、工務局93年5月14日北市工建字第0
    9352370310號函、會議紀錄各乙份在卷可憑（見93年度偵緝
    字第1628號卷第76至81頁），自堪信為真實。
  (二)證人即告訴人甲○○於原審審理時具結後證稱：「我簽署的
    文件，都是在劉岱音律師事務所簽署的，我與乙○○談買賣
    時，未簽署授權被告刻印章之文件，也沒同意乙○○以我的
    名義辦理畸零地調處，我不知道此事，我也不認識周金龍，
    沒委託周金龍幫忙處理畸零地調處，我不認識周金龍，怎麼
    會授權周金龍刻印章，委託書上之簽名、印章均非我的。我
    沒授權乙○○請建築師來處理畸零地協調之事，係乙○○自
    行辦理，乙○○說……向我買上址土地，其他之事，他自己
    處理，我沒過問，我沒同意去調處，我會去調處會議，因臺
    北市政府寄通知來，兒子跟我說去看看，所以才去，我都沒
    收到錢」等語（見原審卷第252頁反面至256頁）。被告亦不
    否認於調處時，因告訴人甲○○在鬧，伊去時有與告訴人甲
    ○○之子吵架等語（見原審卷第304頁），堪認告訴人甲○
    ○及其子雖曾偕同前往畸零地調處會議，乃因接獲臺北市政
    府通知，發覺有異，始前往一探究竟，並非因前已同意被告
    刻用其印章進行畸零地調處申請之事宜甚明。綜上，堪認告
    訴人甲○○並未授權被告處理系爭畸零地之調處申請無訛。
  (三)證人周金龍於原審審理時具結後證述：「我不認識甲○○，
    見過乙○○2次，申請書筆跡應係我寫的，印章不是我的，
    印章是乙○○叫我處理的，乙○○與林文章說土地是他們買
    的，委託同意書係甲○○親自簽名。工務局協調時，甲○○
    、乙○○均有來，兩人吵架，所以我即離開。乙○○與我接
    觸時，未提出甲○○授權刻印章之文件給我看，乙○○都是
    口頭講」等語（見原審卷第257至260頁），佐以證人林文章
    於原審審理時具結後證稱：「乙○○係由我介紹認識周金龍
    ，因為周金龍跟我說他可以辦理建築方面，我請周金龍幫忙
    辦理土地、建築執照，乙○○本來與我一起做中華路土地，
    最後沒有消息。我沒交代周金龍去刻甲○○之印章，自從介
    紹乙○○與周金龍認識後，均由他倆自己辦，我沒參與任何
    意見」等語（見原審卷第288頁反面至289頁），堪認證人周
    金龍與告訴人甲○○素昧平生，若非被告對證人周金龍告知
    關於告訴人甲○○為系爭土地所有權人乙節，周金龍根本無
    從得悉，如何憑空想像，甚至填載委託書據以向臺北市政府
    提出畸零地調處之申請。而被告若非有意於證人林文章委請
    證人周金龍請理建築執照時，與之合併申請系爭畸零地調處
    事宜，其原既不認識證人周金龍，何須特意經由證人林文章
    之介紹認識證人周金龍，並告知證人周金龍有關告訴人甲○
    ○系爭土地之相關資訊。是證人周金龍證稱伊係受被告委託
    ，代理告訴人甲○○申請系爭土地之畸零地調處，惟被告並
    未交付關於告訴人甲○○授權刻印章之授權書等語，應屬非
    虛。
  (四)被告雖以告訴人甲○○曾簽署同意書交付伊所委任之劉岱音
    律師，顯已同意代刻印章及代簽署押之事云云置辯。然依證
    人即劉岱音律師提出之告訴人甲○○之授權書內容以觀，係
    告訴人甲○○於91年11月28日所書立載有「茲為委託元律法
    律事務所（即證人劉岱音之律師事務所）辦理本人之法律事
    務，特授權其代刻本人印章乙枚」，且在旁註記「代撰存證
    信函」等語，此有該授權書乙件附卷可稽（見原審卷第272
    頁）；足認告訴人甲○○出具之前開授權書同意代刻印章之
    範圍，顯然不包括由被告代理辦理畸零地調處之申請，且告
    訴人甲○○所委託之對象係證人劉岱音所屬之元律法律事務
    所，並非被告至明。被告上開所辯，顯係混淆視聽，企圖以
    之為對其有利之證據，自無可採。
  (五)綜上，本案事證已臻明確，被告犯行洵堪認定，應予依法論
    科。
二、法律適用之比較說明及論罪理由：
    被告行為後，刑法於94年1月7日修正通過，於94年2月2日公
    布，並於95年7月1日施行。按行為後法律有變更者，適用行
    為時之法律，但行為後之法律有利於行為人者，適用最有利
    於行為人之法律，現行刑法第2條第1項定有明文。此條規定
    乃與刑法第1條罪刑法定主義契合，而貫徹法律禁止溯及既
    往原則，係規範行為後法律變更所生新舊法律比較適用之準
    據法，是刑法第2條本身雖經修正，但刑法第2條既屬適用法
    律之準據法，本身尚無比較新舊法之問題，應一律適用裁判
    時之現行刑法第2條規定以決定適用之刑罰法律。又行為後
    法律有變更，致發生新舊法比較適用者，除易刑處分，係刑
    罰執行問題，及拘束人身自由之保安處分，因與罪刑無關，
    不必為綜合比較外，比較時應就罪刑有關之共犯、未遂犯、
    想像競合犯、牽連犯、連續犯、結合犯，以及累犯加重、自
    首減輕暨其他法定加減原因（如身分加減）與加減例等一切
    情形，綜其全部罪刑之結果而為比較，並予整體之適用。經
    查：
  (一)被告行為後，刑法第41條亦有修正，依被告行為時之刑法第
    41條第1項前段規定：「犯最重本刑為5年以下有期徒刑以下
    之刑之罪，而受6個月以下有期徒刑或拘役之宣告，因身體
    、教育、職業、家庭之關係或其他正當事由，執行顯有困難
    者，得以1元以上3元以下折算1日，易科罰金。」又被告行
    為時之易科罰金折算標準，修正前罰金罰鍰提高標準條例第
    2條前段（現已刪除）規定，就其原定數額提高為100倍折算
    1日，則本件被告行為時之易科罰金折算標準，應以銀元300
    元折算1日，經折算為新臺幣後，應以新臺幣900元折算為1
    日。惟95年7月1日修正公布施行之刑法第41條第1項前段則
    規定：「犯最重本刑為5年以下有期徒刑以下之刑之罪，而
    受6個月以下有期徒刑或拘役之宣告者，得以新臺幣1000元
    、2000元或3000元折算1日，易科罰金。」比較修正前後之
    易科罰金折算標準，以95年7月1日修正公布施行前之規定，
    較有利於被告，則應依刑法第2條第1項前段，適用修正前刑
    法第41條第1項前段規定，諭知如易科罰金之折算標準。
  (二)查刑法修正後，第47條雖將舊刑法修正限制為受徒刑之執行
    完畢，或一部之執行而赦免後，5年以內「故意」再犯有期
    徒刑以上之罪者，始成立累犯。但上述新舊法之規定，對於
    本件被告「故意」犯行使偽造私文書罪，原無所謂「有利或
    不利」之情形。
  (三)綜合上述各條文修正前、後之比較，依法律變更比較適用所
    應遵守之「罪刑綜合比較原則」及「擇用整體性原則」，本
    件應一體適用修正前即行為時刑法之規定為論罪科刑之依據
    。
三、按被告未經告訴人甲○○授權，利用不知情之他人偽刻告訴
    人甲○○之印章，偽造署押、印文，偽造委託書及申請書，
    持向臺北市政府工務局申請系爭畸零地之調處，自足生損害
    於告訴人甲○○之權益及地方政府辦理土地畸零地調處業務
    之正確性。核被告所為，係犯刑法216條、第210之行使偽造
    私文書罪。又被告利用不知情之周金龍及刻印店人員偽刻告
    訴人甲○○之印章並進而偽造委託書及申請書暨持以行使等
    犯行，為間接正犯。其偽造印章、偽造署押、印文等行為，
    均為偽造私文書之階段行為；又偽造私文書之低度行為，應
    為行使之高度行為所吸收，均不另論罪。又被告曾因重利案
    件，由本院以85年度上易字第1688號判決判處有期徒刑8月
    ，經最高法院駁回上訴確定；又因傷害案件，由臺灣臺北地
    方法院以86年度易字第5506號判決判處有期徒刑3月，經本
    院駁回上訴確定；前開2罪經定應執行有期徒刑10月，於90
    年1月30日執行完畢。復因竊佔及偽造文書案件，由臺灣臺
    北地方法院以87年度易字第2601號判決判處有期徒刑5月及6
    月，應執行有期徒刑10月，經本院駁回上訴確定，於91年2
    月5日易科罰金執行完畢，有本院被告前案紀錄表在卷可參
    ，其受有期徒刑執行完畢後，於5年內再犯有期徒刑以上之
    罪，為累犯，依修正前刑法第47條加重其刑，並遞加重之。
    又被告行為後，中華民國96年罪犯減刑條例於96年7月4日公
    布，於同年月16日施行，被告犯行均在96年4月24日以前，
    且非中華民國96年罪犯減刑條例第3條所示不得減刑之罪，
    應依中華民國96年罪犯減刑條例第2條第1項第3款之規定，
    減其刑期2分之1。
四、原審以事證明確，適用刑法第2條第1項、第216條、第210條
    、第219條、修正前刑法第47條、第41條第1項前段，中華民
    國九十六年罪犯減刑條例第2條第1項第3款、第7條、第9條
    ，修正前罰金罰鍰提高標準條例第2條，現行法規所定貨幣
    單位折算新臺幣條例第2條等規定，並審酌被告已有多項前
    科，有前揭前案紀錄表可稽，素行不佳，其犯罪之動機、目
    的無非為一己之私，貪求方便，罔顧甲○○之權益，犯罪所
    生之危害，其於審理中一再飾詞狡辯，否認犯行，難認有悔
    意，犯罪後之態度不佳等一切情狀，量處有期徒刑8月，且
    依前開減刑等規定，減為有期徒刑4月，並諭知易科罰金之
    折算標準，另敘明偽造之「甲○○」印章乙枚，無從證明現
    已滅失，與在前揭申請書所附之委託書上偽造「甲○○」之
    印文、署押各乙枚，均應依刑法第219條之規定沒收之。經
    核認事用法尚無違誤，量刑亦屬妥當。被告提起上訴，仍執
    前詞，否認犯罪，並聲請傳訊周金龍、林文章及周金龍之女
    友等人到庭對質云云。惟查，證人周金龍、林文章、甲○○
    、劉岱音等人均已經原審於審理時傳喚到場，並命其依法具
    結後進行交互詰問，並予被告對質詰問之機會（見原審卷第
    246至260頁、第288頁反面至289頁），既已賦予被告反對詰
    問權，而被告請求再次傳訊之目的，並未逾原審調查之範圍
    ，至被告雖請求傳訊證人周金龍之女友，惟始終未據其敘明
    姓名以利本院斟酌，本院爰認均無調查之必要。是被告上訴
    所指，指摘原判決不當，顯無理由，應予駁回。
五、另檢察官移送併辦意旨略以：被告乙○○明知李逸彬於91年
    9月間死亡，且原登記李逸彬名下之門牌號碼臺北縣新店市
    ○○路102巷144號1至3層房屋暨座落基地（以下簡稱系爭房
    地），業由子女李慧中、李穎中辦理繼承登記完畢，竟基於
    行使偽造私文書之概括犯意，於92年3月20日，在臺北縣新
    店市○○路102巷144號，偽以李逸彬代理人之身分，與藍文
    定之代理人陳敏生簽訂租期2年之房屋租賃契約書，偽簽「
    李逸彬」姓名於前述租約上，出租系爭房地，並於93年1月
    29九日，在臺北縣政府警察局新店分局雙城派出所警詢時提
    出而行使之。復於94年1月12日，於臺灣臺北地方法院檢察
    署93年度偵字第10483號竊佔等案件偵辦中，隨呈報狀提出
    ，足生損害於李慧中、李穎中。因認被告亦涉犯刑法第216
    條、第210條之行使偽造私文書罪嫌等語。惟查：
  (一)檢察官移送併辦意旨係認被告於92年3月20日，因出租原登
    記在案外人李逸彬名下系爭房地，而偽簽「李逸彬」姓名於
    租約上，並於93年1月29日、94年1月12日連續行使，經核與
    原起訴被告委由不知情之周金龍，冒用甲○○名義，於93年
    4月27日行使偽造私文書申請畸零地之調處之事實，兩者發
    生之原因、經過之情節均不同，屬於全然無涉之二事。依客
    觀情事，縱認檢察官移送併辦之部分成立犯罪，亦難認被告
    於冒用甲○○名義，委請不知情之周金龍為前述行為時，主
    觀上對檢察官移送併辦之事實有認識，且基於概括之犯意為
    之，先予說明。
  (二)又按犯罪事實應依證據認定之，無證據不得認定其犯罪事實
    ，不能證明被告犯罪者，應諭知無罪之判決，刑事訴訟法第
    154條第2項、第301條第1項定有明文。又按事實之認定，應
    憑證據，如未能發現相當證據，或證據不足以證明，自不能
    以推測或擬制之方法，以為裁判基礎；在訴訟上用以證明事
    實之證據，須於通常一般之人均不致於有所懷疑，而得確信
    其為真實之程度者，始得據以為有罪之認定，倘其證明尚未
    達到此一程度，而有合理之懷疑性存在，致使無從為有罪之
    確信時，即應為無罪之判決（最高法院40年臺上字第86號、
    76年臺上字第4986號等判例意旨參照）。
  (三)訊據被告乙○○堅決否認有前開檢察官移送併辦所指偽造私
    文書之犯行，辯稱：伊係系爭房地出資購買之實際所有權人
    ，前與案外人李逸彬約定將系爭房地登記於案外人李逸彬名
    下，由伊及家人實際使用、收益等語。檢察官移送併案意旨
    書認被告涉犯前揭犯行，無非以被告供述及卷附之法務部戶
    役政連結作業系統表、財政部臺北市國稅局91年11月25日遺
    產稅免稅證明書、92年3月20日房屋租賃契約書、92年1月協
    議書、被告94年1月12日呈報狀及李逸彬個人基本資料等件
    ，為其主要論據。
  (四)檢察官雖認被告未經李逸彬授權即出租系爭房地。然依被告
    於偵查中供稱：系爭房地係伊與谷隸、徐若霞購買，谷隸、
    徐若霞取回本利，伊繳貸款，伊以李逸彬名義購買，伊為實
    際所有權人等語（見偵緝第2778號偵卷第35、40頁），核與
    證人谷隸於偵查中之證述相符（見偵字第4196號偵卷第42至
    45頁）。而告訴人李穎中於偵查中亦稱：父親李逸彬過世後
    ，法院或銀行通知，家人才知道有系爭房地之事，對乙○○
    與李逸彬有無約定不知道等語（見偵字第10483號偵卷第175
    頁）。綜上，堪認被告與案外人李逸彬間對系爭房地之登記
    及使用、收益應曾有約定，此與檢察官於93年度偵字第1048
    3號、94年度偵字第4196、2531號不起訴處分書理由認定系
    爭房地與臺北縣新店市○○路145巷18號1樓房地，均係被告
    出面借款購買，登記於案外人李逸彬名下等情可相互參照。
    復觀之92年3月20日房屋租賃契約書上，立契約人甲方雖載
    有「李逸彬」，然緊鄰在下即記載「乙○○代」（見他字第
    7759號偵卷第9頁）字樣，故由形式上觀察，足認本件租賃
    契約實際簽署之人本非案外人李逸彬，而係被告乙○○，此
    與被告乙○○始終爭執其始為系爭房地之實際所有權人，自
    始約定由其收益使用，在契約書上記載已死亡之李逸彬姓名
    ，無非係因登記所有權人為李逸彬等語情節互核相符。衡情
    倘被告明知案外人李逸彬未同意由其使用、收益，其乃冒用
    案外人李逸彬名義對外簽立租賃契約時，應無在契約書上彰
    顯自己名義之可能，故被告主觀上應係認定案外人李逸彬形
    同名義上登記所有權人，延續兩人原本約定，其得繼續對系
    爭房地為使用、收益，應可認定。至被告雖經案外人李逸彬
    同意使用、收益，惟於案外人李逸彬死亡後，仍自居實際所
    有人地位，未依法請求返還登記，罔顧其與案外人李逸彬繼
    承人（包括告訴人李穎中）法律上之權利、義務尚未釐清，
    即逕以代理方式，繼續使用、收益系爭房地，有違原約定目
    的，乃屬被告與李逸彬繼承人間之民事糾葛問題。然被告主
    觀上既無冒用「李逸彬」名義作成租賃契約之意思，依前揭
    說明，仍應為對被告有利之推認，而難遽論以刑責。
  (五)綜上所述，檢察官移送併辦部分之事實，因與原起訴事實難
    認具連續犯之裁判上一罪關係，自無從併予審究，應退回由
    檢察官另行依法處理，附此敘明。
據上論斷，應依刑事訴訟法第368條，判決如主文。
本案經檢察官張熙懷到庭執行職務。
中    華    民    國    97    年    11    月    20    日
                  刑事第十四庭   審判長法  官   陳志洋
                                       法  官   蔡聰明
                                       法  官   謝靜慧
以上正本證明與原本無異。
如不服本判決，應於收受送達後10日內向本院提出上訴書狀，其
未敘述上訴之理由者並得於提起上訴後10日內向本院補提理由書
（均須按他造當事人之人數附繕本）「切勿逕送上級法院」。
                                       書記官   高士童
中    華    民    國    97    年    12    月    2     日
附錄：本案論罪科刑法條全文
刑法第210條
偽造、變造私文書，足以生損害於公眾或他人者，處5年以下有
期徒刑。
刑法第216條
行使第210條至第215條之文書者，依偽造、變造文書或登載不實
事項或使登載不實事項之規定處斷。


司法院資訊處製作；財團法人民間司法改革基金會備份。
